臺灣新竹地方法院民事判決　　　　　　　　　　　　　九十三年度訴字第三六六號
　　原　　　告　乙○○
　　　　　　　　甲○○
　　被　　　告　丙○○
　　　　　　　　丁○○
　　　　　　　　戊○○
右當事人間請求拆屋還地等事件，本院於中華民國九十三年七月二十八日言詞辯論終
結，判決如左：
    主    文
一、被告丁○○應將坐落新竹市○○段一○六九地號土地內如新竹市地政事務所九十
    三年六月三日土地複丈成果圖( 下稱附圖 )所示Ｂ部分面積十平方公尺之棚架拆
    除後，將土地返還予原告及其他共有人。
二、被告戊○○應將坐落新竹市○○段一○七○地號土地上，如附圖所示Ｄ部分面積
    十七平方公尺之地瓜葉及Ｅ部分面積二十三平方公尺之黃瓜剷除後，將土地返還
    予原告及其他共有人。
三、被告戊○○應將坐落新竹市○○段一○三一地號土地上，如附圖所示Ｆ部分面積
    五十二平方公尺之菜園，及Ｉ部分面積五十四平方公尺之玉米剷除後，將土地返
    還予原告及其他共有人。
四、被告丙○○應將坐落新竹市○○段一○三一地號土地上，如附圖所示Ｈ部分面積
    七十平方公尺之磚造平房拆除後，將土地返還予原告及其他共有人。
五、原告其餘之訴駁回。
六、訴訟費用由原告負擔百分之二十三，餘由被告丁○○負擔百分之二、被告丙○○
    負擔百分之十五，被告戊○○負擔百分之六十。
七、本判決第一項、第二項、第三項、第四項得假執行。
八、原告其餘假執行之聲請駁回。
    事實及理由
壹、原告主張：
一、原告乙○○、甲○○與被告丙○○、丁○○等四人所共有坐落新竹市○○段一○
    六九、同段一○七○、同段一○三一地號土地( 下稱：系爭土地 )，嗣經原告起
    訴分割共有物，經本院以八十九年度訴字第五十三號民事案件，判決准許分割在
    案，並將現編之系爭土地劃為六尺寬之道路用地，並由原共有人繼續維持共有，
    作為兩造通行使用，嗣於判決確定後，業經原告持該確定判決向地政機關辦畢分
    割登記在案。詎被告丙○○、丁○○二人未經原告同意，亦未具任何正當權源，
    竟擅自於系爭一○六九地號如附圖Ｃ所示部分之土地上舖設水泥，使該地面與鄰
    接之樹下街路面形成高低相差數十公分之多，致汽車無法通行。又被告丙○○、
    丁○○之母戊○○在系爭一○三一地號及一○七○地號內如附圖所示Ｄ、Ｅ、Ｆ
    、Ｉ部分之土地上種植地瓜葉、小黃瓜、菜園、玉米等農作物，亦致使原告無法
    將系爭土地開闢作為道路使用。至於在系爭一○三一地號內如附圖所示Ｈ部分土
    地上之破舊磚造平房雖係分由被告丙○○管理使用，惟被告於分割共有物之訴訟
    中已同意予以拆除，是系爭土地既經本院判決作為道路使用，被告自負有拆除前
    開房屋，俾開闢道路作為裡地連外道路使用之義務，爰依民法第七百六十七條及
    八百二十一條之規定提起本件訴訟等語。
二、為此聲明：
  (一)被告丙○○、丁○○應共同將坐落新竹市○○段一○六九地號土地如複丈成果
      圖所示Ｃ部分面積一百零五平方公尺之水泥路面剷除。
  (二)被告丁○○應將坐落新竹市○○段一○六九地號土地內如附圖所示Ｂ部分面積
      十平方公尺之棚架拆除，將土地返還予原告及其他共有人。
  (三)被告戊○○應將坐落新竹市○○段一○七○地號土地上，如附圖所示Ｄ部分面
      積十七平方公尺之地瓜葉及Ｅ部分面積二十三平方公尺之黃瓜剷除將土地返還
      予原告及其他共有人。
  (四)被告戊○○應將坐落新竹市○○段一○三一地號土地上，如附圖所示Ｆ部分面
      積五十二平方公尺之菜園，及Ｉ部分面積五十四平方公尺之玉米剷除，將土地
      返還予原告及其他共有人。
  (五)被告丙○○應將坐落新竹市○○段一○三一地號土地上，如附圖所示Ｈ部分面
      積七十平方公尺之磚造平房拆除後，將土地返還予原告及其他共有人。
  (六)訴訟費用由被告負擔。
  (七)願供擔保請准宣告假執行。
貳、被告丙○○、丁○○則以：
一、被告丙○○、丁○○在系爭一○六九地號土地舖設水泥，並與系爭一○三一地號
    土地相通可以通行，被告丁○○並在系爭一○六九地號土地上搭建棚架種植川七
    。又黃照明前居住即附圖Ｈ部分之磚造平房現由被告丙○○居住於內，另被告戊○○則在系爭一○七○地號土地如附圖所示Ｄ、Ｅ部分種植地瓜葉及小黃瓜，及
    在系爭一○三一地號土地如附圖所示Ｆ、Ｉ部分開闢菜園，及種植玉米等農作物
    ，惟共有土地要無不能搭建棚架及種菜之理。且因他人亦有占用系爭土地，猶占
    用預定作為通行之道路，原告應優先將遭他人竊占之土地取回，方能請求被告拆
    除棚架、房屋及剷除農作物。再被告因經濟狀況不佳，無能力負擔造路費用，希
    望現在不要造路等情資為抗辯。
二、為此聲明：原告之訴駁回。
、程序方面：
    本件被告戊○○未於最後言詞辯論期日到場，核無民事訴訟法第三百八十六條所
    列各款情形，爰准原告之聲請，由其一造辯論而為判決，合先敘明。
肆、兩造不爭執之事項：
一、原告與被告丙○○、丁○○為系爭土地之共有人，業據原告提出土地登記簿謄本
    附卷可稽。
二、又原告前於民國八十八年間，曾起訴請求本院對於其等與被告丙○○、丁○○共
    有坐落新竹市○○段一○六九、一○七○、一○三一地號土地判決准許分割，嗣
    經本院八十九年度訴字第五十三號民事判決准許分割在案，並將現編之系爭一○
    六九地號土地劃為六公尺之道路，但於經過被告所有之樓房時則縮減，另系爭一
    ○七○、一○三一地號土地亦劃為六公尺之道路，均由原共有人繼續維持共有，
    作為對外通行使用，業據原告提出八十九年度訴字第五三號民事判決一件附卷可
    稽，且經本院依職權調閱該案卷宗核閱無訛。
三、再被告丙○○、丁○○在系爭一○六九地號土地舖設水泥，且被告丁○○在系爭
    一○六九地號土地上如附圖所示Ｂ部分面積十平方公尺搭建棚架種植川七，而系
    爭一○三一地號土地Ｈ部分面積七十平方公尺之磚造平房現由被告丙○○居住在
    內，另被告戊○○則在系爭一○七○地號土地如附圖所示Ｄ、Ｅ部分面積各為十
    七、二十三平方公尺處種植地瓜葉及小黃瓜，及在系爭一○三一地號土地如附圖
    所示Ｆ、Ｉ部分面積各為五十二、五十四平方公尺處開闢菜園，及種植玉米等情
    ，既為被告所不爭，且經本院履勘現場，及囑託新竹市地政事務所測量屬實，有
    本院勘驗筆錄及新竹市地政事務所九十三年六月二日新地測字第○九三○○○三
    一四八號函檢具之土地複丈成果圖附卷可稽，堪信為真實。
伍、得心證之理由：
一、本件兩造爭執之處應在於被告於複丈成果圖中使用Ｃ、Ｂ、Ｄ、Ｅ、Ｆ、Ｈ、Ｉ
    部分之面積是否有違本院前案判決所命分割共有物之目的？被告丙○○、丁○○
    就共有物占有使用收益，有無侵害原告之所有權？茲分述如下：
    (一)按分割共有物，以消滅共有關係為目的。法院裁判分割共有土地時，除因該
        土地內部分土地之使用目的不能分割( 如為道路 )，或部分共有人仍願維持
        其共有關係，應就該部分土地不予分割或准該部分共有人成立新共有關係外
        ，應將土地分配於各共有人單獨所有( 最高法院六十九年度臺上字第一八三
        一號判例意旨參照 )。查原告前起訴請求本院對於其等與被告丙○○、丁○○共有坐落新竹市○○段一○六九、一○七○、一○三一地號土地判決准許
        分割，嗣經本院八十九年度訴字第五十三號民事判決准許分割，並將現編之
        系爭一○六九地號土地劃為六公尺之道路，但於經過被告所有之樓房時則縮
        減，另系爭一○七○、一○三一地號土地亦劃為六公尺之道路，均由原共有
        人繼續維持共有，作為對外道路通行使用等情，已如上述，則本院前開八十
        九年度訴字第五十三號民事案件，既判決應將系爭土地由共有人繼續維持共
        有，揆之上開規定，顯認系爭土地因開闢作為六公尺之道路，依物之使用目
        的不能分割，是於該案判決確定時，已生將系爭土地開闢作為道路使用之創
        共有人對外共同通行，要非無據。故被告丁○○於系爭土地Ｂ部分搭建棚架
        ，及被告戊○○於系爭土地Ｄ、Ｅ、Ｆ、Ｉ部分種植農作物，暨被告丙○○
        於系爭土地Ｈ部分擁有磚造平房，皆有礙道路通行之順暢，且與系爭土地原
        先規劃作為道路使用之目的相違，洵堪認定。至被告丙○○、丁○○雖於系
        爭一○六九地號土地Ｃ部分舖設水泥地面，惟車輛既可由系爭一○六九地號
        土地前方之新竹市○○街駛上系爭一○六九地號土地上，已經本院履勘現場
        查明無訛，有勘驗筆錄一紙為憑，復經被告提出現場照片一幀為憑，且原告
        亦自承將來造路是要舖設兩吋之碎石子，不要舖柏油或水泥路面等情( 詳本
        院九十三年七月二十八日言詞辯論筆錄 )，足見被告丁○○、丙○○前開舖
        較大，遑論，被告所舖設之水泥地既可供車輛通行，顯無違道路使用之目的
        ，是原告主張被告丙○○、丁○○於系爭土地Ｃ部分舖設之水泥路面，顯違
        本院前案判決分割共有物之使用目的乙節，即屬無據，難予採信。
    (二)次按，各共有人按其應有部分，對於共有物之全部，有使用收益之權；共有
        物，除契約另有訂定外，由共有人共同管理之，此為民法第八百十八條、第
        八百二十條第一項所明定。查被告雖主張共有土地要無不能搭建棚架及種菜
        使用乙節，惟應有部分，既係指共有人對共有物所有權所享權利之比例，即
        係就所有權為量之劃分，而非共有物在質上之劃分，是應有部分非侷限於共
        有物之特定部分，而係抽象存在於共有物之任何微小部分上，故共有人之應
        有部分既係普遍存在於共有物之全部上，不得將各共有人之應有部分固定於
        共有物之特定部分，則被告丙○○、丁○○如未經原告同意，即就共有物之
        一部任意占有、使用及收取農作物之孳息時，揆之上開規定，已屬侵害原告
        就共有物全部可得之使用收益權利，洵堪認定，是被告上開所述，顯違應有
        部分係普遍存在於共有物全部之特質，要難採信。
    (三)末按，各共有人對於第三人，得就共有物之全部為本於所有權之請求，但回
        復共有物之請求，僅得為共有人全體之利益為之，亦為民法第八百二十一條
        所明定。查系爭土地既為原告與被告丙○○、丁○○所共有，則被告丁○○
        在系爭一○六九地號土地上如附圖所示Ｂ部分面積十平方公尺搭建棚架種植
        川七，而被告丙○○在系爭一○三一地號土地Ｈ部分擁有面積七十平方公尺
        之磚造平房使用，均已侵害他共有人之所有權，故原告本於所有權請求被告
        丙○○、丁○○除去其妨害，及向全體共有人返還占用部分，揆之上開規定
        ，洵屬有據。又被告戊○○在系爭一○七○地號土地如附圖所示Ｄ、Ｅ部分
        面積各為十七、二十三平方公尺處種植地瓜葉及小黃瓜，及在系爭一○三一
        地號土地如附圖所示Ｆ、Ｉ部分面積各為五十二、五十四平方公尺處開闢菜
        園，及種植玉米，因被告戊○○非為系爭土地之共有人，且無任何合法使用
        系爭土地之權利，是被告戊○○在系爭土地種植上開農作物，顯亦侵害原告
        對於系爭土地之所有權，是原告本於上開民法第八百二十一條、第七百六十
        七條規定，請求被告戊○○返還其無權占用系爭土地之部分予全體之共有人
        ，亦屬有據。另被告雖辯稱：他人亦有占用系爭土地，猶占用預定作為通行
        之道路，原告應優先將遭他人竊占之土地取回，方能請求被告拆除棚架、房
        屋及剷除農作物等語，惟系爭土地縱有部分遭他人占用，然被告本不得任意
        使用收益系爭土地之特定部分，即難以他人占用系爭土地之事，遽認被告擁
        有占有系爭土地之特定部分之權利。遑論，共有人各自均得本得所有權，請
        求無權占用共有物之他人返還土地，是被告亦得向無權占用之他人請求返還
        系爭土地，即難認原告須先取回他人占用之部分，始得向被告請求返還占有
        之系爭土地，是被告上開所辯，亦屬無據，難予採信。
二、從而，原告本於民法第八百二十一條、第七百六十七條規定，請求被告丁○○應
    將系爭坐落新竹市○○段一○六九地號土地內如附圖所示Ｂ部分面積十平方公尺
    之棚架拆除後，將土地返還予原告及其他共有人，並請求被告戊○○應將系爭坐
    落新竹市○○段一○七○地號土地上，如附圖所示Ｄ部分面積十七平方公尺之地
    瓜葉及Ｅ部分面積二十三平方公尺之黃瓜剷除後，將土地返還予原告及其他共有
    人，暨將系爭坐落新竹市○○段一○三一地號土地上，如附圖所示Ｆ部分面積五
    十二平方公尺之菜園，及Ｉ部分面積五十四平方公尺之玉米剷除後，將土地返還
    予原告及其他共有人，且請求被告丙○○應將系爭坐落新竹市○○段一○三一地
    號土地上，如附圖所示Ｈ部分面積七十平方公尺之磚造平房拆除後，將土地返還
    予原告及其他共有人，為有理由，應予准許，逾上開部分之請求，為無理由，應
    予駁回。
三、假執行之宣告：
　　本判決第一項、第二項、第三項、第四項所命給付之金額未逾五十萬元，應依民
    事訴訟法第三百八十九條第一項第五款之規定依職權宣告假執行，是原告陳明願
    供擔保聲請宣告假執行，核無必要，併此敘明。至原告其餘假執行之聲請，因該
    部分訴之駁回而失所依據，應併予駁回。
四、因本案事證已臻明確，兩造其餘陳述與判決結果無礙，爰不予審酌，併予敘明。
據上論結：本件原告之訴為一部有理由，一部無理由，應依民事訴訟法第三百八十五
條第一項前段、第七十九條、第八十五條第一項後段、第三百八十九條第一項第五款
，判決如主文。
中　　　華　　　民　　　國　　九十三　　年　　　八　　　月　　　六　　　日
                              臺灣新竹地方法院民事第二庭
                                  法  官  王佳惠
右為正本係照原本作成。
如對本判決上訴，須於判決送達後廿日內向本院提出上訴狀。
                                  書記官  林淑瑜
中　　　華　　　民　　　國　　九十三　　年　　　八　　　月　　　九　　　日
